---
title: "Domaci1"
author: "Tijana Ignjatov"
date: "2025-05-04"
output: html_document
---

```{r setup, include=FALSE}
knitr::opts_chunk$set(echo = TRUE)
library(tidyverse)   
library(readxl)      
library(ggplot2)     

```

## R Markdown

Učitavanje podataka 
```{r}
podaci <- readxl::read_excel("C:/Users/tijan/Downloads/Domaci1.xlsx")

head(podaci)
str(podaci)
summary(podaci)
names(podaci)


```
```{r}
colnames(podaci) <- c("godiste", "pol", "pregled", "kontrola60", "kontrola90")

```

Testiranje normalnosti
```{r}
shapiro.test(podaci$pregled)
shapiro.test(podaci$kontrola60)
shapiro.test(podaci$kontrola90)



```
```{r}
wilcox.test(podaci$pregled, podaci$kontrola60, paired = TRUE, exact = FALSE)
wilcox.test(podaci$pregled, podaci$kontrola90, paired = TRUE, exact = FALSE)
wilcox.test(podaci$kontrola60, podaci$kontrola90, paired = TRUE, exact = FALSE)

```


```{r}

library(tidyr)
library(dplyr)

podaci_long <- podaci %>%
  select(pregled, kontrola60, kontrola90) %>%
  rename(`1 Pregled` = pregled, `Kontrola 60` = kontrola60, `Kontrola 90` = kontrola90) %>%
  pivot_longer(cols = everything(), names_to = "Faza", values_to = "Skor")


ggplot(podaci_long, aes(x = Faza, y = Skor, fill = Faza)) +
  geom_boxplot() +
  theme_minimal() +
  labs(title = "Promena skora kroz faze tretmana", y = "Skor")

```

Na osnovu Wilcoxon testa (p < 0.001), uočeno je statistički značajno poboljšanje skora između početnog pregleda i naknadnih kontrola. Vizualizacija dodatno potvrđuje uzlazni trend, što ukazuje da lek ima pozitivan efekat tokom vremena.

Boxplot jasno ilustruje postepeno povećanje skora kroz tri faze tretmana. Medijana skora se povećava od inicijalne vrednosti (~21) do kontrola nakon 30 (~22) i 90 dana (~23.5), što ukazuje na pozitivan terapijski efekat leka. Takođe, širenje raspodele i položaj outliera dodatno potvrđuju razliku u ishodima između faza.

Zaključak: Svi sprovedeni testovi ukazuju na značajno povećanje skora tokom 90 dana, što sugeriše efikasnost leka. Pošto podaci nisu normalno distribuirani, korišćen je Wilcoxonov test.
 