---
title: "Domaci2"
author: "Tijana Ignjatov"
date: "2025-05-04"
output: html_document
---

```{r setup, include=FALSE}
knitr::opts_chunk$set(echo = TRUE)
library(tidyverse)
```

## R Markdown
Ušitavanje podataka

```{r}
happiness <- read_csv("C:/Users/tijan/Downloads/archive (1)/2019.csv", show_col_types = FALSE)

```

Deo 1. - Vizuelizacija 

```{r}
top10 <- happiness %>%
  arrange(desc(Score)) %>%
  slice(1:10)

ggplot(top10, aes(x = reorder(`Country or region`, Score), y = Score)) +
  geom_col(fill = "steelblue") +
  coord_flip() +
  labs(title = "Top 10 najsrećnijih zemalja (2019)", x = "Zemlja", y = "Indeks sreće")
```


```{r}
ggplot(happiness, aes(x = `GDP per capita`, y = Score)) +
  geom_point(color = "darkgreen") +
  geom_smooth(method = "lm", se = FALSE, color = "black") +
  labs(title = "Indeks sreće u odnosu na BDP po glavi", 
       x = "BDP po glavi", 
       y = "Indeks sreće")


```
```{r}
happiness_regions <- happiness %>%
  filter(`Country or region` %in% c("Finland", "Denmark", "Norway", "Iceland", "Netherlands",
                                    "Switzerland", "Sweden", "New Zealand", "Canada", "Austria",
                                    "Australia", "Costa Rica", "Israel", "Luxembourg", "United Kingdom",
                                    "Ireland", "Germany", "Belgium", "United States", "Czech Republic")) %>%
  mutate(Region = case_when(
    `Country or region` %in% c("Finland", "Denmark", "Norway", "Iceland", "Sweden") ~ "Northern Europe",
    `Country or region` %in% c("Netherlands", "Belgium", "United Kingdom", "Ireland") ~ "Western Europe",
    `Country or region` %in% c("Switzerland", "Austria", "Germany", "Luxembourg") ~ "Central Europe",
    `Country or region` == "United States" ~ "North America",
    `Country or region` == "Canada" ~ "North America",
    `Country or region` == "New Zealand" ~ "Oceania",
    `Country or region` == "Australia" ~ "Oceania",
    `Country or region` == "Costa Rica" ~ "Latin America",
    `Country or region` == "Israel" ~ "Middle East",
    `Country or region` == "Czech Republic" ~ "Eastern Europe"
  ))

ggplot(happiness_regions, aes(x = Region, y = Score, fill = Region)) +
  geom_boxplot() +
  labs(title = "Raspodela indeksa sreće po regionima", x = "Region", y = "Indeks sreće") +
  theme_minimal() +
  theme(axis.text.x = element_text(angle = 45, hjust = 1))

```
Deo 2. - Poređenje dve zemlje 

```{r}
zemlje <- happiness %>%
  filter(`Country or region` %in% c("Finland", "South Sudan")) %>%
  select(`Country or region`, Score, `GDP per capita`, `Healthy life expectancy`,
         `Freedom to make life choices`, Generosity, `Social support`, `Perceptions of corruption`) %>%
  rename(Zemlja = `Country or region`,
         Sreća = Score,
         BDP = `GDP per capita`,
         Zdravlje = `Healthy life expectancy`,
         Sloboda = `Freedom to make life choices`,
         Velikodušnost = Generosity,
         Podrška = `Social support`,
         Poverenje = `Perceptions of corruption`)

zemlje

```


```{r}
zemlje_long <- zemlje %>%
  pivot_longer(cols = -Zemlja, names_to = "Pokazatelj", values_to = "Vrednost")

ggplot(zemlje_long, aes(x = Pokazatelj, y = Vrednost, fill = Zemlja)) +
  geom_col(position = "dodge") +
  labs(title = "Poređenje faktora sreće: Finska vs. Južni Sudan",
       x = "Pokazatelj", y = "Vrednost") +
  theme_minimal() +
  theme(axis.text.x = element_text(angle = 45, hjust = 1))
```

Finska ima znatno viši indeks sreće (7.769) u poređenju sa Južnim Sudanom (2.853), što je vidljivo i u svim pratećim faktorima. Finska prednjači u BDP-u, zdravlju, slobodi, podršci i poverenju. Južni Sudan ima naročito niske vrednosti u slobodi i poverenju, što može ukazivati na političku nestabilnost. Iako je velikodušnost viša u Južnom Sudanu, to nije dovoljno da kompenzuje ostale faktore koji utiču na opštu sreću.



Deo 3. 


Koji faktori su, prema vašem mišljenju, najviše povezani sa indeksom sreće?

Na osnovu scatter plota i poređenja Finske i Južnog Sudana, deluje da je BDP po glavi jedan od ključnih faktora povezanih sa indeksom sreće – zemlje sa višim BDP-om u proseku imaju viši nivo sreće. Osim ekonomskog faktora, pokazalo se i da zdravlje i podrška igraju značajnu ulogu u tome koliko su ljudi zadovoljni svojim životom. Sloboda izbora i poverenje takođe doprinose osećaju sreće, ali njihov uticaj je nešto manji u poređenju sa prethodnim faktorima.


Koja vizualizacija je po vašem mišljenju najbolje prenela poruku, i zašto?

Najveći utisak ostavlja scatter plot koji prikazuje vezu između BDP-a po glavi i indeksa sreće. Na njemu se jasno vidi pozitivan trend – kako raste BDP, tako raste i nivo sreće u zemlji. Ova vizualizacija je posebno efektna jer odmah daje jasnu sliku o povezanosti bogatstva i kvaliteta života.


